臺灣嘉義地方法院民事判決
110年度嘉原簡字第7號
原      告  戴士堯  
訴訟代理人  林芳榮律師
被      告  卓戴金蓮
            戴守義  
            戴銘毅  
            戴志龍即戴守財

            戴永鮫  
            嚴孫涵  
            戴億青  
            戴慈妏  
            嚴戴毅豪
上列當事人間請求變價分割事件，本院於民國110年11月3日言詞
辯論終結，判決如下：
    主      文
兩造共有坐落嘉義市○村段00地號土地，面積160平方公尺之土地
，應予變價分割，所得價金由兩造按附表「應有部分比例」欄所
示比例分配之。
訴訟費用由兩造按附表「訴訟費用負擔比例」欄所示比例負擔。
    事實及理由
壹、程序事項
    被告卓戴金蓮、戴守義、戴志龍即戴守財、戴永鮫、嚴孫涵
    、戴億青、戴慈妏、嚴戴毅豪經合法通知，均未於最後言詞
    辯論期日到場，核無民事訴訟法第386條各款所列情形，爰
    依原告聲請，由其一造辯論而為判決。
貳、實體事項
一、原告主張略以：
（一）坐落嘉義市○村段00地號土地（下稱系爭土地），面積160
      平方公尺為兩造所共有如附表「應有部分比例」欄所示，
      因系爭土地共有人有10人，每人持分面積甚少，又係無對
      外通路之「袋地」，因此共有人長期均無法使用，毫無經
      濟價值，為使地方經濟繁榮發展，如將系爭土地變賣分割
      ，讓鄰地所有人購買合併使用，而共有人得換取現金使用
      ，對共有人均為有利、有益，爰依民法第824條第2項第2
      款規定訴請裁判分割。
（二）系爭土地上面為空地，無建物亦無地上物等語。
（三）並聲明：如主文第1項所示。
二、被告答辯略以：
（一）被告戴銘毅稱以：以前系爭土地是有路可以走，後來把房
      子拆了，把土地填平後，那條路之地主就不給被告走，目
      前無法通行，那房子已經拆掉，所以沒有路可以通行，對
      原告所提之分割方案沒有意見。並聲明：請求駁回原告之
      訴。
（二）被告卓戴金蓮、戴守義、戴志龍即戴守財、戴永鮫、嚴孫
      涵、戴億青、戴慈妏、嚴戴毅豪未於言詞辯論期日到場，
      亦未提出準備書狀作何聲明或陳述。
三、本院之判斷：
（一）按各共有人，除法令另有規定外，得隨時請求分割共有物
      ，民法第823條第1項定有明文。查原告主張系爭土地為兩
      造所共有，目前為無對外通路之袋地，應有部分如附表一
      所示；而兩造間就系爭土地並無不分割之協議，亦無依物
      之使用目的不能分割之情形，惟不能協議分割等情，有原
      告提出系爭土地之土地登記第三類謄本、地籍圖謄本、戶
      籍謄本等件可佐（見本院卷第13至33頁），另經本院職權
      向嘉義市地政事務所調取系爭土地登記第一類謄本、異動
      索引附卷可佐（見本院卷第63至70頁），並有系爭土地現
      況之地政圖資網路便民服務系統附卷可稽，且為到庭被告
      戴銘毅所不爭執，而被告卓戴金蓮、戴守義、戴志龍即戴
      守財、戴永鮫、嚴孫涵、戴億青、戴慈妏、嚴戴毅豪經合
      法通知，無正當理由未到庭爭執，亦未提出書狀作何聲明
      及陳述，依民事訴訟法第436 條第2 項、第280條第3 項
      準用第1項之規定，視同自認原告主張之事實，，堪認原
      告主張為真正。參諸前開規定，原告訴請分割系爭土地，
      於法並無不合，應予准許。
（二）再按共有物之分割，依共有人協議之方法行之。分割之方
      法不能協議決定，或於協議決定後因消滅時效完成經共有
      人拒絕履行者，法院得因任何共有人之請求，命為下列之
      分配：一、以原物分配於各共有人。但各共有人均受原物
      之分配顯有困難者，得將原物分配於部分共有人。二、原
      物分配顯有困難時，得變賣共有物，以價金分配於各共有
      人；或以原物之一部分分配於各共有人，他部分變賣，以
      價金分配於各共有人，民法第824條第1、2 項分別定有明
      文。又分割共有物，究以原物分割，或變賣共有物分配其
      價金，法院固有自由裁量之權，不受共有人主張之拘束，
      但仍應斟酌當事人之聲明、共有物之性質、經濟效用及全
      體共有人之利益等公平決定之（最高法院84年度台上字第
      1756號判決意旨參照）。經查：
    1.關於系爭土地之分割方法，原告請求變價分割，被告戴銘
      毅對原告主張表示沒有意見，其餘被告卓戴金蓮、戴守義
      、戴志龍即戴守財、戴永鮫、嚴孫涵、戴億青、戴慈妏、
      嚴戴毅豪均未到庭表示不同意見，或提出具體分割方案。
    2.本院審酌系爭土地面積僅為160平方公尺，且系爭土地現
      況為空地，其上無建物及地上物等情（見本院卷第73頁）
      ，亦無被告提出具體之分割方案，足認其等均無取得特定
      位置土地之意願，則採原物分割方式顯然無法兼顧全體共
      有人之利益。又如採原物分割方式，將導致部分應有部分
      比例不高之共有人所分得之面積零碎，又考量系爭土地現
      為袋地需留有通道，而需增加分割土地之筆數，不僅破壞
      系爭土地之完整性，將造成日後開發、利用上困難，並減
      損共有物之經濟價值。而原告主張採行之變價分割方式，
      在自由市場競爭之情形下，藉由良性公平競價之結果，將
      使系爭土地之市場價值極大化，讓各共有人能按其所有權
      應有部分比例分配合理之價金，以兼顧各共有人之利益及
      其公平性。是本院審酌系爭土地之現況、面積、經濟效用
      、兩造之利益及意願等一切情狀，認系爭土地之分割方法
      ，以變價方式分割，並依附表「應有部分比例」分配價金
      為適當。
四、綜上所述，原告訴請分割系爭土地，為有理由，應予准許，
    另本院審酌上開所述情狀，認系爭土地以變價分割為最適宜
    之分割方法，爰判決如主文第1項所示。
五、末查，分割共有物之訴，核其性質，兩造本可互換地位，原
    告起訴訟固於法有據，然被告之應訴乃法律規定所不得不然
    ，其所為抗辯為伸張或防衛權利所必要，且本件分割結果，
    共有人均蒙其利，是本件訴訟費用應審酌兩造於分割所得利
    益之多寡，及兩造就系爭土地各自享有應有部分之比例等情
    事，由兩造依附表「訴訟費用負擔比例」之比例分擔，始為
    允妥，爰諭知兩造負擔訴訟費用如主文第2項所示。
六、訴訟費用負擔之依據：民事訴訟法第80條之1、第85條第1項
    但書。
中　　華　　民　　國　　110 　年　　11　　月　　17　　日
                  臺灣嘉義地方法院嘉義簡易庭
                                  法　官　陳寶貴
以上正本係照原本作成。
如對本判決上訴，須於判決送達後20日內向本庭（嘉義市○○路00
0○0號）提出上訴狀（均須按他造當事人之人數附繕本）。如委
任律師提起上訴者，應一併繳納上訴審裁判費。
中　　華　　民　　國　　110 　年　　11　　月　　17　　日
                                  書記官  江靜盈
附表：
編號 共有人 應有部分比例  訴訟費用負擔比例 １ 卓戴金蓮 112分之17  112分之17 ２ 戴守義 112分之17  112分之17 ３ 戴銘義 224分之45  224分之45 ４ 戴志龍即戴守財 56分之1  56分之1 ５ 戴士堯 8分之1  8分之1 ６ 戴永鮫 224分之17  224分之17 ７ 嚴孫涵 448分之31  448分之31 ８ 戴億青 448分之31  448分之31 ９ 戴慈妏 448分之31  448分之31 １０ 嚴戴毅豪 448分之31  448分之31